臺灣臺北地方法院民事判決　　　　　　　　　　　　　　九十三年度智字第一二號
　　原　　　告　丙○○
　　被　　　告　台北市政府
　　法定代理人　乙○○
　　訴訟代理人　甲○○
　　被　　　告　丁○○
右當事人間請求侵權行為損害賠償事件，本院於中華民國九十三年六月九日言詞辯論
終結，判決如左：
    主      文
原告之訴及假執行聲請均駁回。
訴訟費用由原告負擔。
    事實及理由
一、按訴狀送達後，原告不得將原訴變更或追加他訴，但請求之基礎事實同一者，不
    在此限。被告於訴之變更或追加無異議，而為本案之言詞辯論者，視為同意變更
    或追加。民事訴訟法第二百五十五條第一項第二款及同條第二項分別定有明文。
    本件原告起訴時，僅訴請被告台北市政府賠償損害，然因系爭照片係刊載於被告
    丁○○編著之「台灣巴士」乙書，故原告認被告丁○○與被告台北市政府共同侵
    害原告之著作權，乃追加被告丁○○，並變更訴之聲明。此部分既係基於同一基
    礎事實，而被告台北市政府就此部分復無異議，而為本案言詞辯論，是此部分原
    告之追加即屬合法。
二、原告主張：其於民國九十二年十一月間在台北市○○○路書報攤發現被告丁○○
    出版之「台灣巴士」第二冊「台北市公共汽車」乙書，內載圖片十九、三十一、
    三十五、五十一、五十二、六十四、八十三及八十四等八張，係原告所拍攝，原
    告乃函請被告丁○○說明為何未經同意擅自刊登，被告丁○○函覆稱系爭照片係
    台北市政府交通局（下稱台北市交通局）下屬單位台北市公共汽車管理處（下稱
    公車處）所提供及同意刊登，公車處未徵得原告同意擅自提供及同意被告丁○○
    刊登系爭照片，顯係故意侵害原告之著作權。被告丁○○與被告台北市政府共同
    侵害原告之著作權，應依著作權法第八十八條第一項規定，連帶負賠償責任。因
    被告丁○○為過失侵害，被告台北市政府為故意侵害，爰依著作權法第八十八條
    第三項規定，訴請被告二人負擔損害賠償之責。並聲明：(一)被告應連帶給付原告
    新台幣（下同）五十萬元，被告台北市政府並應另外給付原告三十萬元，並均自
    準備書狀繕本送達被告翌日起至清償日止之法定遲延利息；(二)原告願供擔保請准
    宣告假執行。
三、被告台北市政府則以：原告既稱系爭照片係台北市政府交通局下屬單位公車處所
    提供他人刊登云云，但公車處自九十三年一月一日起轉型民營化而裁撤，後續業
    務由交通局承接，而交通局係依台北市政府組織自治條例第六條所設立，具有訴
    訟上之當事人能力，原告應以台北市政府交通局為被告然其卻以台北市政府為被
    告，顯然依法不合。且系爭照片並非被告提供他人刊登，而係公車處於九十一年
    一月間，函覆「台灣巴士」編著者被告丁○○同意轉載所提供，其目的為介紹台
    北市歷年公車及保存史料，使用用途範圍正當合理，並非以營利為目的。且原告
    主張被告侵害其著作權部分之照片均係為六十三年四月至九十二年十二月受僱於
    公車處期間職務上完成之著作，原告於受僱期間職稱雖為駕駛員，惟其工作內容
    係由雇主指派，不單以駕駛公務車為限，攝影工作亦為其工作內容之一部分，由
    系爭照片拍攝內容及地點得知，其所拍攝內容及地點均為公車處上班時間內所舉
    辦之公車展示集會活動或在所屬場站內拍攝，顯然原告受雇於公車處時於職務上
    完成之著作，依法著作財產權應歸公車處，被告及公車處尚無不法侵害原告權利
    情事。又系爭照片在拍攝當時，原告僅是普通照相技術，並無高水準的專業攝影
    技術，原告稱每張照片損害賠償達十萬元之鉅，顯然超過行情。如以原告十多年
    前的技術所拍攝，每張照片若以市面上行情酌予六百元的工資，被告認為已屬寬
    估等語，資為抗辯。並聲明：(一)原告之訴駁回；(二)如受不利判決願供擔保請准宣
    告免假執行。
    又被告丁○○則辯稱：其為編著「台灣巴士」第二冊「台北市公共汽車」乙書，
    經請公車處提供照片，該照片既經公車處同意後使用，其信賴照片為公車處所有
    ，並無侵害他人著作權之意等語。並聲明：(一)原告之訴駁回；(二)如受不利判決願
    供擔保請准宣告免假執行。
四、本件兩造不爭執事項：
（一）被告丁○○出版之「台灣巴士」第二冊「台北市公共汽車」乙書，內載圖片十
      九、三十一、三十五、五十一、五十二、六十四、八十三及八十四等八張，係
      原告所拍攝，而前開圖片下僅以文字說公車處提供，並未載明原告為著作人。
（二）公車處自九十三年一月一日起轉型民營化而裁撤，後續業務由台北市交通局承
      接。而台北市交通局係一有獨立預算、印信得獨立對外行為之被告台北市政府
      機關。
（三）原告於五十三年五月二十日進入公車處服務，至九十三年一月一日因專案精簡
      退休，其退休時擔任職務係為駕駛員。
（四）被告丁○○於台北市公共汽車書中所引用原告所拍攝之照片，係由公車處提供
      ，被告丁○○係取得公車處同意後方轉載前開書中。
（五）原告曾於九十二年十二月一日以存證信函要求被告丁○○出面解決侵害其著作
      權之問題，被告則於同年月八日以存證信函函覆其係經公車處同意轉載系爭圖
      片。
五、得心證之理由：
    被告台北市政府及丁○○既分別以前詞置辯，故本件之爭點應先探討被告台北市
    政府是否為適格之當事人及被告丁○○是否有侵害原告著作權之故意或過失。現
    就本件之爭點析述如后：
（一）關於被告台北市政府是否為適格當事人之爭點部分：
      原告雖主張系爭照片係由台北市交通局下屬單位公車處提供被告丁○○刊登。
      因公車處自九十三年一月一日起因轉型民營化而裁撤，而台北市交通局無公法
      人資格，故以具有公法人資格之台北市政府為被告，依法並無不合云云。然查
      ，台北市交通局係依台北市政府組織自治條例第六條所設立，依台北市政府交
      通局組織規程第五條規定，其下設有會計室，置會計主任、股長、科員、辦事
      員、書記，依法辦理歲計、會計事項，有獨立之預算，並有印信，具獨立之對
      外行文，並具有訴訟上之當事人能力，就其所涉系爭之照片，得以其自己名義
      起訴或被訴，原告應以交通局為被告，其始為適法之賠償履行機關，其他行政
      機關並無可代為給付之預算，亦無從編列預算代為給付，原告以台北市政府為
      被告，顯然依法不合。
（二）關於被告丁○○是否有侵害原告著作權之故意或過失之爭點部分：
    １按因故意或過失，不法侵害他人之權利者，負損害賠償責任。故意以背於善良
      風俗之方法，加損害於他人者亦同。違反保護他人之法律，致生損害於他人者
      ，負賠償責任。但能證明其行為無過失者，不在此限。民法第一百八十四條定
      有明文。又著作權法係屬保護著作人之著作權益（著作權法第一條參照），本
      件被告丁○○編著所台灣巴士乙書未經原告同意即引用原告所拍攝之照片，自
      應由被告丁○○證明其並無侵害原告著作權之故意或過失。
    ２查，被告丁○○係為編著「台灣巴士」第二冊「台北市公共汽車」乙書，向公
      車處請求提供照片，經挑選若干照片後（含本件原告起訴部分）即發函公車處
      請其同意轉載該部分圖片，經公車處內部會簽結果認為此部分照片為其提供或
      從公車處網站下載，而該書內容就被告丁○○所蒐集有關台北市公車歷年所使
      用之車輛介紹彙整，故同意其轉載，並經主管奉核後由公車處於九十一年一月
      二十二日北市車機字第○九一三○○四四五○○號函覆同意被告丁○○轉載，
      此有公車處內部簽呈及其函覆被告函文在卷可稽（見本院卷第六十八頁、第六
      十九頁）。又即便被告丁○○已取得公車處同意轉載，但其於經公車處所提供
      之圖片下均標示有「台北市公共汽車處提供」之文字，足見，其係相當重視對
      於他人智慧財產權之保護。又公車處提供系爭圖片予被告丁○○時亦未向其表
      示該照片另有著作人，實難認被告丁○○除取得公車處同意並載明出處外，有
      何查證之方法。綜上，自應認被告丁○○並無侵害原告著作權之故意或過失。
（三）綜上所述，本件係由台北市交通局下屬單位公車處提供被告丁○○刊登系爭照
      片，台北市政府並非提供原告所稱侵害其著作權之權利義務主體，原告訴請台
      北市政府負擔侵權行為損害賠償，顯然欠缺訴訟標的之法律關係要件，其訴於
      法無據，顯無理由，應予駁回。又被告丁○○亦無侵害原告著作權之故意、過
      失，原告訴請被告丁○○就五十萬元部分應與被告台北市政府負擔連帶賠償責
      任，亦屬無據，應併駁回之。原告之訴既經駁回，其假執行宣告之聲請亦失所
      附麗，應併予駁回。
六、因本案事證已臻明確，兩造其餘主張陳述及所提之證據，核與判決結果不生影響
    ，均毋庸再予審酌，附此敘明。
七、訴訟費用負擔之依據：民事訴訟法第七十八條。
中　　　華　　　民　　　國　　九十三　　年　　　六　　　月　　二十三　　日
                                        民事第四庭  法  官　黃柄縉
右正本係照原本作成
如對本判決上訴，須於判決送達後廿日內向本院提出上訴狀
中　　　華　　　民　　　國　　九十三　　年　　　六　　　月　　二十四　　日
                                                    書記官  楊湘雯
